---
title: "Construção de Indicadores nas Ciências Sociais"
subtitle: "Salão de Pós-Graduação 2014"
author: ""
date: ""
output:
  ioslides_presentation:
    self_contained: false
    widescreen: false
    css: estilo.css
---
# Primeira Parte

## O que é um indicador?

- Um composto construído para medir uma dimensão ou variável;

- Operador de conceitos;

- Medida, geralmente quantitativa, que pode ser usada para ilustrar e comunicar de forma simples um conjunto de fenômenos complexos.

## Natureza dos indicadores

- Por detrás de teorias explícitas ou hipóteses há sempre um fenômeno por explicar, por testar - uma _teoria auxiliar_;

- Esta teoria auxiliar tem a função de especificar as relações entre os mundos teórico e empírico;

- Esta relação é referenciada na filosofia da ciência, na sociologia e literaturas psicométricas como correlação epistêmica, regras de correspondência e definições operacionais consoante o caso.

## Natureza dos indicadores

Quanto à natureza, indicadores podem ser _analíticos_ (constituído por uma única variável, como esperança de vida, taxa de alfabetização, de escolaridade média, etc) e _sintético_ ( resultante de uma composição de variáveis, como o IDH).

Quanto à natureza do ente indicado, um indicador pode ser:
De _recurso_ (indicador de insumo), _realidade empírica_ (indicador-produto) e ou _processo_ (indicador-processo).

## Tipos de indicadores

- Indicadores como rendimento familiar; desempenho escolar; índices de evasão; índices de repetência; são indicadores que podem ser medidos a partir de escalas de intervalo ou de proporção e podem ser trabalhados a partir de possíveis relações quantificáveis; 

- Aspectos como concepções acerca da função social da escola; preferências político-partidárias, entre outros, só podem ser medidos segundo escalas nominais ou ordinais.

## Proxy

-Problema do crescimento e do desenvolvimento econômicos: como mensurar desenvolvimento?
-A solução mais frequente na literatura é o PIB per capita, um __proxy__.

## Parâmetros

Não existe uma teoria formal que permita orientar com estrita objetividade a seleção de indicadores. Porém, um indicador precisa externar credibilidade, o que requer que ele seja gerado de forma criteriosa, obdecendo os seguintes critérios:

- Selectividade ou importância;
- Simplicidade e clareza;
- Abrangência;
- Rastreabilidade e acessibilidade;
- Compatibilidade.

## Propriedades de um indicador

- Desagregação (em termos geográficos, sócio-demográficos e temporais.)
- Reciprocidade (garantir a existência de facto de uma relação entre conceito e os indicadores propostos);
- Inteligibilidade (garantir a transparência de o que se quer a preender).

# Segunda Parte

## Simulação

- Comparar a estatística (média e mediana) empiricamente observada de cada partido em cada Comissão com as obtidas a partir de amostras aleatórias dos membros de cada partido.

- Agregação de todos os partidos para simular os valores sob a hipótese nula de cada Comissão (simulação com cluster).

- Aceitar H1 se `p` for menor que um $\alpha$ (e. g., 0.1), onde `p` é a razão das vezes em que a estatística observada foi maior do que as simuladas.

## Dados

- Frequência de Deputados por Comissão.
```{r, message=FALSE, echo=FALSE, fig.width=6, fig.height=4, fig.align='center', cache=TRUE}
require(foreign)
subdados <- read.dta("C:/Users/User/Documents/Comissoes/subdados.dta")
counts <- table (subdados$legis,subdados$comissao_inicio)
barplot(counts,beside=T,col=c("grey20", "grey80"), border=NA)
legend("top", title="Legislatura",c("52","53"),bty="n", border=NA, fill=c("grey20", "grey80")) 

```

## Bias pró-H0

```{r echo=FALSE, message=FALSE, cache=TRUE, fig.width=8, fig.height=3.7,fig.align='center'}
source('~/GitHub/Papers/paper_comissoes/comparar.sim.R')
source('~/GitHub/Papers/paper_comissoes/simulacaoclusterBias.R')
banco53 <- readRDS("C:/Users/User/Documents/Comissoes/banco53.Rda")
set.seed(1)

ccj53 <- SimClusterBiased(Discgov,ccj,parini,banco53)

par(mfrow=c(1,1))
CompSim(ccj53,"CCJ 53 (gov)","mean")
```


## Anexos

__Fontes__

  - Banco de dados Legislativos - CEBRAP;
  - Câmara dos Deputados - [www.camara.gov.br](http://www.camara.gov.br/);
  - Deputados brasileiros: repertório biográfico (vários anos).
  
__Links__

  - R-scripts: [github.com/meirelesff](https://github.com/meirelesff/) ;
  - Slides: [meirelesff.github.io/abcp2014](http://meirelesff.github.io/abcp2014) .

