---
title: "Construção de Indicadores nas Ciências Sociais"
subtitle: "IV Salão da Pós-Graduação"
author: "Fernando Meireles, Aquilino Varela e Germano Ribeiro"
date: ""
output:
  ioslides_presentation:
    self_contained: false
    widescreen: false
    css: estilo.css
---
# Primeira Parte

## O que é um indicador?

- Um composto construído para medir uma variável;

- Operador de conceitos;

- Medida, geralmente quantitativa, que pode ser usada para ilustrar e comunicar de forma simples um conjunto de fenômenos complexos.

## Natureza dos indicadores

Quanto à natureza, indicadores podem ser _analíicos_ (constituído por uma única variável, como esperança de vida, taxa de alfabetização, de escolaridade média, etc) e _sintético_ ( resultante de uma composição de variáveis, como o IDH).

Quanto à natureza do ente indicado, um indicador pode ser:
De _recurso_ (indicador de insumo), _realidade empírica_ (indicador-produto) e ou _processo_ (indicador-processo).

## Tipos de indicadores

- Indicadores como rendimento familiar; desempenho escolar; índices de evasão; índices de repetência; são indicadores que podem ser medidos a partir de escalas de intervalo ou de proporção e podem ser trabalhados a partir de possíveis relações quantificáveis; 

- Aspectos como concepções acerca da função social da escola; preferências político-partidárias, entre outros, podem ser medidos segundo escalas nominais ou ordinais.

## Proxy

- Problema do crescimento e do desenvolvimento econômicos: como mensurar desenvolvimento?
- A solução mais frequente na literatura é o PIB per capita, um __proxy__.

## Parâmetros

Não existe uma teoria formal que permita orientar com estrita objetividade a seleção de indicadores. Porém, um indicador precisa externar credibilidade, o que requer que ele seja gerado de forma criteriosa, obdecendo os seguintes critérios:

- Selectividade ou importância;
- Simplicidade e clareza;
- Abrangência;
- Rastreabilidade e acessibilidade;
- Compatibilidade.

## Propriedades de um indicador

- Desagregação (em termos geográficos, sócio-demográficos e temporais.)
- Reciprocidade (garantir a existência de facto de uma relação entre conceito e os indicadores propostos);
- Inteligibilidade (garantir a transparência de o que se quer a preender).

# Segunda Parte

## Como se usam indicares?

- Basicamente, o que queremos com eles é detectar _efeitos marginais_.

>- __BIG PROBLEMS__: inacessibilidade, ruído e incerteza.


## Parlamentares disciplinados tornam mais estáveis uma democracia?

>- Resposta: [não sabemos](http://www.jstor.org/discover/10.2307/4150151?uid=2&uid=4&sid=21104375968191).

>- Existe um problema de acessar o contrafactual (como o parlamentar teria se comportado se fosse/não fosse disciplinado?);

>- Disciplina partidária não é comparável entre países (num país com 10 deputados, 80% de disciplina pode ser pouca coisa; num com 500, o oposto).

## O que os EUA podem fazer para acabar com o ISIS? (ruído pt. 1)

>- [Caputar o líder, al-Baghdadi, pode funcionar (ou não)](http://belfercenter.ksg.harvard.edu/publication/21914/does_decapitation_work_assessing_the_effectiveness_of_leadership_targeting_in_counterinsurgency_campaigns.html);

>- [Mas ataques aéreos provavelmente não funcionam (mas isso não é algo certo)](http://www.grammatikhilfe.com/government/research/resgroups/PSPE/pdf/Working-papers/2013/AFGHAN-AIRSTRIKES.pdf).

## Por que se fazem tantas reformas eleitorais na América Latina? (ruído pt. 2)

- Por muitas razões: porque presidentes populares querem se reeleger (e emendam a constituição para permitir isso), porque partidos decadentes aumentam o número de cargos em disputa para se manter no poder, porque existe corrupção no Continente (e a população não gosta disso), etc.

- [Essas explicações, contudo, só explicam, no máximo, 28% do fenômeno](http://www.cide.edu.mx/investigador/documentos/gabriel.negretto/ChoosingJOP.pdf).

## Por que os sistemas partidários africanos parecem tão caóticos?

- [Talvez eles não sejam.](https://files.nyu.edu/mrg217/public/es2.pdf)

- A primeira coisa que deve vir à cabeça quando se fala em incerteza é: __erros tipo I e II__.

## Problemas comuns:

- __Inacessibilidade__: faltam dados, o fenômeno é muito complexo, não é possível compará-lo/acessar o contrafactual, etc.

- __Ruído__: N pequeno, erros de mensuração, muita variação não explicada (termo de erro grande), colinearidade, etc.

- __Incerteza__: problema amostral, modelo inadequado, variáveis omitidas, etc.

## Soluções comuns:

- __Inacessibilidade__: usar um _proxy_, usar um desenho quasi-experimental;

- __Ruído__: coletar mais dados, usar um modelo de variável latente, criar outras variáveis, unir outras, etc.

- __Incerteza__: redesenhar a amostra, usar outras funções e outras especificações, usar uma variável instrumental.

## Como saber se um país é democrático olhando apenas para a sua pirâmide etária

- Exemplo de uso criativo de _proxy_: [Richard Cincotta](http://www.wilsoncenter.org/sites/default/files/ECSPReport13_Cincotta.pdf) tem um paper no qual ele usa a estrutura etária de um país como preditor para explicar a democratização;

- A ideia por trás dessa variável é simples: não é a idade das pessoas, por si só, que influencia o regime de um país; ela é só um dos aspectos que geralmente acompanham a modernização da economia e o desenvolvimento socioeconômico e tecnológico de um país.

## Prefeitos realmente ajudam a eleger deputados?

- [Sim, e o efeito é considerável](http://revistapesquisa.fapesp.br/2014/08/21/o-poder-dos-partidos/).

- Para concluir isso, a solução adotada foi montar um banco de dados com só com candidatos a prefeito com votações apertadas e as votações subsequentes dos deputados do partido do que se elegeu;

- (No caso do estudo sobre bombardeios no Afeganistão, o _matching_ é arbitrário).

## O velho exemplo do estudo sobre democratização

- Como dizer se um país como democrático ou não democrático?

- Criar uma variável dicotômica é ruim por disperdiçar informação; uma variável mais precisa (Polity IV, e. g.) é ruim porque pondera arbitrariamente todos os seus indicadores.

- [Com um modelo latente](http://jackman.stanford.edu/papers/master.pdf), é possível melhorar isso.

## O Congresso nacional é realmente conservador? Como mensurar isso?

- Não existe (até agora) nenhum bom _proxy_ para isso. Podemos, é claro, perguntar para os próprios deputados como eles se posicionariam numa escala, da esquerda à direita. Problemas: eles podem mentir, eles podem distorcer a escala, eles podem usar parâmetros arbitrários para estimar suas posições, etc.

- Novamente, [um modelo de variável latente pode dar jeito nisso](http://www.fgv.br/professor/cesar.zucco/files/PaperLAPS2012.pdf).


## Deputados mais disciplinados têm preferência nas Comissões mais importantes da Câmara? 

- É difícil saber isso porque existe muita dependência entre os casos; também porque as quotas para cada partido são fixas.

- Uma simulação de Monte Carlo, neste caso, é apropriada.

- Aceitar H1 se `p` for menor que um $\alpha$ (e. g., 0.1), onde `p` é a razão das vezes em que a estatística observada foi maior do que as simuladas.

## Os dados

- Frequência de Deputados por Comissão.
```{r, message=FALSE, echo=FALSE, fig.width=6, fig.height=4, fig.align='center', cache=TRUE}
require(foreign)
subdados <- read.dta("C:/Users/User/Documents/Comissoes/subdados.dta")
counts <- table (subdados$legis,subdados$comissao_inicio)
barplot(counts,beside=T,col=c("grey20", "grey80"), border=NA)
legend("top", title="Legislatura",c("52","53"),bty="n", border=NA, fill=c("grey20", "grey80")) 

```

## Bias pró-H0 no teste de Pereira e Mueller

```{r echo=FALSE, message=FALSE, cache=TRUE, fig.width=8, fig.height=3.7,fig.align='center'}
source('~/GitHub/Papers/paper_comissoes/comparar.sim.R')
source('~/GitHub/Papers/paper_comissoes/simulacaoclusterBias.R')
banco53 <- readRDS("C:/Users/User/Documents/Comissoes/banco53.Rda")
set.seed(1)

ccj53 <- SimClusterBiased(Discgov,ccj,parini,banco53)

par(mfrow=c(1,1))
CompSim(ccj53,"CCJ 53 (gov)","mean")
```

## Outras soluções

- Modelos com efeitos mistos, _fuzzy sets_, desenhos puramente experimentais (_survey_ experimental, por exemplo), etc.

## Anexo

__Links__

  - Proposta da oficina (com as referências): [goo.gl/PldITb](http://goo.gl/PldITb)
  - Slides: [meirelesff.github.io/SPG2014](http://meirelesff.github.io/SPG2014)
  
__Críticas, sugestões e perguntas__

  - Fernando Meireles (fernando.meireles@ufrgs.br)
  - Aquilino Varela (varelaaquilino@hotmail.com)
  - Germano Ribeiro (germano_fs@hotmail.com)
 

